【裁判字號】    96,訴,747
【裁判日期】    970128
【裁判案由】    損害賠償
【裁判全文】
臺灣嘉義地方法院民事判決               96年度訴字第747號
原      告  丙○○
            丁○○
上  二  人
訴訟代理人  林宜穎律師
            嚴庚辰律師
            陳國瑞律師
被      告  甲○○
            戊○○
                        號
上列當事人間因被告甲○○公共危險等案件，原告提起請求損害
賠償之附帶民事訴訟，經本院刑事庭以96年度交附民字第68號刑
事附帶民事訴訟裁定移送前來，本院於中華民國96年10月24日言
詞辯論終結，判決如下：
    主  文
被告應連帶給付原告丙○○新臺幣壹佰壹拾玖萬伍仟參佰零肆元
，及被告甲○○自民國九十六年七月二十七日起，被告戊○○自
民國九十六年七月十二日起，均至清償日止，按年息百分之五計
算之利息。
被告應連帶給付原告丁○○新臺幣柒拾伍萬元，及被告甲○○自
民國九十六年七月二十七日起，被告戊○○自民國九十六年七月
十二日起，均至清償日止，按年息百分之五計算之利息。
原告其餘之訴均駁回。
訴訟費用由被告連帶負擔百分之三十六，由原告丙○○、丁○○
各負擔百分之三十二。
本判決原告勝訴部分，原告丙○○以新臺幣參拾玖萬玖仟元預供
擔保後，得假執行；原告丁○○以新臺幣貳拾伍萬元預供擔保後
，得假執行。
原告其餘假執行之聲請均駁回。
    事 實 與 理 由
壹、程序方面：
一、按不變更訴訟標的，而補充或更正事實上或法律上之陳述者
    ，非為訴之變更或追加，民事訴訟法第256條定有明文。本
    件原告起訴時訴之聲明第1項請求被告等應連帶給付原告2,
    945,304元整，及自起訴狀送達翌日起至清償日止，按年息
    百分之5計算之利息；第2項則請求被告等應連帶給付原告
    250萬元整，及自起訴狀送達翌日起至清償日止，按年息百
    分之5計算之利息等語。嗣於96年12月13日當庭更正聲明第1
    項為請求被告等應連帶給付原告丙○○2,945,304元，及自
    起訴狀送達翌日起至清償日止，按年息百分之5計算之利息
    ；並更正聲明第2項為請求被告等應連帶給付原告丁○○250
    萬元，及自起訴狀送達翌日起至清償日止，按年息百分之5
    計算之利息。核其陳述，僅屬更正事實上或法律上陳述，非
    屬訴之變更或追加，所為更正聲明應為合法，合先敘明。
二、按言詞辯論期日，當事人之一造不到場者，得依到場當事人
    之聲請，由其一造辯論而為判決，民事訴訟法第385條第1項
    定有明文。本件被告甲○○經合法通知而未於言詞辯論期日
    到場，核無民事訴訟法第386條各款之情形，爰依原告之聲
    請，由其一造辯論而為判決。
貳、實體方面：
一、原告起訴主張：
（一）被告甲○○於95年12月31日下午，因受友人綽號「阿吉」
      者之託前往嘉義市處理債務糾紛後，因與「阿吉」有債務
      糾紛之對方不滿被告甲○○處理結果，乃委由綽號「美國
      仔」之男子打電話責問被告甲○○，並約在同日晚上到嘉
      義市○區○○路與博愛路一段交岔路口談判，被告甲○○
      遂向被告戊○○借用車牌號碼0062-JC號自用小客車，並
      邀訴外人許名賢、陳東煜、金元強共同搭車前往，被告甲○○另邀訴外人何智雄駕駛車牌號碼K3-4505號車輛載訴
      外人江嘉寶、郭嘉明、郭憲勝前往助勢，於同日22時許被
      告甲○○等人沿嘉義市○○路由西往東方向駛至文化路與
      興達路口處而停車在文化路上下車察看時，綽號「美國仔
      」發現被告甲○○出現，乃夥同三、四十名男子持棍棒圍
      毆被告甲○○及其友人，被告甲○○遭毆打後逃至其所駕
      駛之車牌號碼0062-JC號車上駕車由文化路迴轉欲由東往
      西逃逸，然被告於迴轉之際，竟未注意對向車道上有訴外
      人蔡銀所駕駛被害人楊銘男所有之輕型機車，後並載被害
      人楊銘男，停於該處等紅燈，被告甲○○直接撞上上開機
      車造成訴外人蔡銀及被害人楊銘男倒地，詎被告甲○○明
      知其已肇事致被害人楊銘男倒地不起，竟不思停車救護，
      反而駕車加速駛離開現場，任令被害人楊銘男死亡。
（二）被告甲○○前已有公共危險罪、搶奪罪、施用第一級毒品
      罪等前科，且無汽車駕駛執照，則依上開情形以觀，任何
      車主均不得任意將車子借給該人，以免再次發生公共危險
      或不能自任駕駛情事。然被告戊○○既為系爭汽車之所有
      權人，竟不顧上開事實將汽車借給被告甲○○駕駛，就被
      害人楊銘男死亡乙情難謂無過失，自應依民法第184條、1
      85條規定，與被告甲○○負連帶賠償責任。
（三）案發後被害人楊銘男因胸部挫傷、多根肋骨骨折、支氣管
      破裂、兩側氣血胸及肺挫傷，經急救後仍因傷勢過重，不
      幸死亡。詎料，被告甲○○當時不僅加速逃離現場，為逃
      避刑責竟將車交回給被告戊○○時謊稱車子遭砸，旋即搭
      車返回高雄，企圖逃脫責任之心態路人皆知。進者，全案
      係因被告甲○○之過失所引致，但被告甲○○迄今猶飾詞
      狡辯，核被告所為業嚴重侵害原告之權益，至為明灼。
（四）爰依民法第184條第1項前段、第184條第2項、第194條、
      第192第1項等規定為請求權基礎，將原告等所受損害，臚
      列如下，分別先行請求最低額：
   1、急救費支出：共計7,304元。
   2、喪葬費用支出：共計438,000元。
   3、慰撫金：原告等各請求250萬元（共500萬元）。
    (1)被害人楊銘男因被告之侵權行為，因胸部挫傷、多根肋骨
      骨折、支氣管破裂、兩側氣血胸及肺挫傷，全身肉裂皮綻
      ，直到送院急救均藥石罔效，全身傷害致體無完膚，顯見
      被害人楊銘男係劇痛中瘁逝，查被害人楊銘男平時精神矍
      爍，待人和樂、行善為樂，卻突遭此惡果，原告等眼睜睜
      見父親出門，卻盼不到父親回家，眼淚不禁奪眶而出，此
      悲恨綿綿無絕期，四行淚永遠訴不盡原告等之悲痛，人間
      之痛莫過於子欲養而親不待，原告等本期盡孝道，被害人
      楊銘男費盡心力將原告等教養長大，含辛茹苦一輩子，本
      能含貽弄孫，安養天年，卻因被告等之過失行為，造成天
      人永隔，訴不盡的痛苦均是被告等之過失所致，精神上之
      重大痛苦，豈他人所能窺之一二？
    (2)被告甲○○若在事發當時，第一時間將被害人楊銘男送往
      醫院急救，或能挽救一命，或至少可見臨終一面，但被告
      甲○○為逃避罪責，竟加速逃逸，且被告甲○○、戊○○
      多方推塞責任，迄今未與原告等和解，竟被告等迄今仍是
      分毫不賠，反覆玩弄原告於股掌之中，致原告身心俱疲，
      飽受摧折之苦，為此爰民法第184條第1項前段、第194條
      第1項規定，原告等各請求賠償200萬元之慰撫金。
    (3)另原告2人各領汽車強制責保險金75萬元。
（五）並聲明：1.被告等應連帶給付原告丙○○2,945,304元，
      及自起訴狀送達翌日起至清償日止，按年息百分之5計算
      之利息。2.被告等應連帶給付原告丁○○250萬元，及自
      起訴狀送達翌日起至清償日止，按年息百分之5計算之利
      息。3.訴訟費用由被告負擔。4.原告願供擔保，請准宣告
      假執行。
二、被告戊○○則以：
（一）被告戊○○雖為肇事車輛0062-JC的所有人，但沒有借車
      給被告甲○○。當天是訴外人陳冠霖向我借車，陳冠霖再
      將車鑰匙交給被告甲○○。對急救費支出7,304元，喪葬
      費用支出438,000元均無意見。
（二）並聲明：1.請求駁回原告之訴。2.訴訟費用由原告負擔。
三、被告甲○○未於言詞辯論期日到場，亦無提出書狀為何聲明
    、陳述。
四、經查：
（一）被告甲○○於95年12月31日22時許駕駛被告戊○○所有車
      牌號碼0062-JC號之汽車，由嘉義市○○路迴轉欲由東往
      西逃逸，於迴轉之際，竟未注意對向車道上有訴外人蔡銀
      所駕駛輕型機車後載被害人楊銘男，停於該處等紅燈，被
      告甲○○直接撞上上開機車造成訴外人蔡銀及被害人楊銘
      男倒地，被告甲○○明知其已肇事致被害人楊銘男倒地不
      起，竟不思停車救護，反而駕車加速駛離開現場，被害人
      楊銘男因此「碾壓車禍」，造成「左右兩側多發性肋骨骨
      折」，併發「兩側急性肺臟出血及血氣胸」死亡之事實，
      業據被告甲○○於刑事案件（本院96年交訴第34號）審理
      時自白不諱（本院96年交訴第34號第77頁），核與證人蔡
      銀指訴情節相符，並經證人戊○○、楊志雄、許名賢、金
      元強、陳東煜、何智雄、江嘉寶、郭嘉明、郭憲勝、魏樹
      福、謝張來有於該案之警詢及偵查中證述無訛，復有道路
      交通事故現場圖、道路交通事故調查報告表(一)、(二)、現場
      照片、監視器畫面翻拍照片、嘉義市警察局現場勘查暨複
      驗報告（含輪胎紋拓印影本8張、屍體相驗照片55張及蒐
      證照片25張）、財團法人嘉義基督教醫院之死亡證明書、
      相驗屍體證明書、驗斷書、勘驗筆錄、檢驗報告書、法務
      部法醫研究所鑑定報告書、財團法人嘉義基督教醫院診斷
      證明書等件附卷可稽。
（二）按汽車行駛時，駕駛人應注意車前狀況，並隨時採取必要
      之安全措施。道路交通安全規則第94條第3項定有明文。
      再嘉義市警察局現場勘察結果，亦認：車牌號碼0062-JC
      號自用小客車及UIA-139號輕型機車兩車撞擊痕跡之撞擊
      高度相近，且現場肇事車輛零件掉落物與車牌號碼0062-J
      C號自用小客車所缺零件相符，且初步鏡檢所視UIA-139號
      輕型機車排氣管外殼上之轉移車漆亦未能排除來自車牌號
      碼0062-JC號自用小客車等客觀因素，研判車牌號碼0062-
      JC號自用小客車無法排除肇事可能等節，復有該局現場勘
      查暨複驗報告在卷可考（見嘉市警一偵字第0960020277號
      卷第109-112頁），是被告所駕車輛確實為肇事車輛，且
      因被告疏未注意車前狀況，因而肇事撞擊訴外人蔡銀所騎
      乘UIA-139號輕型機車，致訴外人蔡銀受傷及其搭載之被
      害人楊銘男死亡，被告過失行為與被害人楊銘男死亡及訴
      外人蔡銀受傷之結果間，顯具有相當因果關係。
（三）被告戊○○自承係肇事車輛0062-JC的所有人，然辯稱沒
      有借車給被告甲○○云云。惟此為原告所否認，且被告戊○○未能提出相關事證以供查明，其空言主張，並不可採
      。再者，被告戊○○於警訊時自稱其車係借綽號「達摩」
      之人（見嘉市警一偵字第0960020277號卷第21頁），被告
      甲○○於警訊時則自稱其綽號為「達摩」（見嘉市警一偵
      字第09600202 77號卷第25頁）。其次，證人即製作筆錄
      之員警乙○○證稱：「當初警訊時他（指被告戊○○）就
      是說車借給達摩。就同我們製作的筆錄上所載」等語（見
      96 年年12月24日筆錄第2頁）。據此足證被告甲○○所駕
      肇事之汽車確係向被告戊○○所借無疑。
五、按因故意或過失，不法侵害他人之權利者，負損害賠償責任
    。故意以背於善良風俗之方法，加損害於他人者亦同。違反
    保護他人之法律，致生損害於他人者，負賠償責任。但能證
    明其行為無過失者，不在此限（民法第184條）。汽車、機
    車或其他非依軌道行駛之動力車輛，在使用中加損害於他人
    者，駕駛人應賠償因此所生之損害。但於防止損害之發生，
    已盡相當之注意者，不在此限（民法第191-2條）。不法侵
    害他人致死者，對於支出醫療及增加生活上需要之費用或殯
    葬費之人，亦應負損害賠償責任。被害人對於第三人負有法
    定扶養義務者，加害人對於該第三人亦應負損害賠償責任（
    民法第192條第1、2項）。不法侵害他人之身體或健康者，
    對於被害人因此喪失或減少勞動能力或增加生活上之需要時
    ，應負損害賠償責任（民法第193條第1項）。不法侵害他人
    致死者，被害人之父、母、子、女及配偶，雖非財產上之損
    害，亦得請求賠償相當之金額（民法第194條）。數人共同
    不法侵害他人之權利者，連帶負損害賠償責任（民法第185
    條第1項前段）。經查：
（一）被告甲○○前已有公共危險罪、搶奪罪、施用第一級毒品
      罪等前科，此有其刑案之前科表可證。又被告甲○○並無
      汽車駕駛執照，則依上開情形以觀，任何車主均不得任意
      將車子借給該人，以免再次發生公共危險或不能自任駕駛
      情事。且被告戊○○有汽車駕駛執照，其對未領有汽車駕
      駛執照者，對交通法規、號誌、標誌等尚未臻熟，不得駕
      駛汽車之法律規定，理應知之甚明，其將汽車借與被告甲○○駕駛，無論有償無償，對於借用人是否領有汽車駕駛
      執照，自有探究之注意義務，其能注意而疏未注意，將上
      開汽車借與未領有汽車駕駛執照之被告甲○○駕駛，顯然
      違反保護他人之法律，自應推定其有過失。
（二）然被告戊○○既為系爭汽車之所有權人，竟不顧上開事實
      將汽車借給被告甲○○駕駛，就被害人楊銘男死亡乙情難
      謂無過失，自應依民法第184條、185條規定，與被告甲○○負連帶賠償責任。從而被告甲○○因開車而致被害人楊
      銘男死亡，原告2人為被害人楊銘男之子女，原告依上開
      法規，請求被告戊○○、甲○○連帶損害賠償，自屬有據
      。爰就原告各項請求是否有理由，分述如下：
   1、醫藥費、喪葬費：被告戊○○對原告丙○○主張急救費支
      出7,304元，喪葬費用支出438,000元均無意見。而被告甲○○則經合法通知，未於言詞辯論期日到場，亦未提出任
      何書狀爭執，依民事訴訟法第280條第3項之規定，已視同
      自認。核上足認原告上述之急救費支出7,304元、喪葬費
      用支出438,000元主張為真正，應全部准許。
   2、精神慰撫金：原告丙○○現年30歲，已婚，沒有小孩，服
      務業，共有房子一棟，無貸款，高職畢業。原告丁○○現
      年36歲，國中畢業，已離婚，3個子女，均由其監護，目
      前待業中，與原告丙○○共有該屋。被告戊○○現年38歲
      ，高職畢業，已婚，沒有小孩，工廠上班，無財產。以上
      有戶籍謄本、財產資料可證，此為兩造所陳明（見本院96
      年3月12日筆錄），並有戶籍謄本、財產資料在卷可稽。
      本院參酌兩造上述之身分、地位、經濟能力，被告犯後未
      與原告和解，及原告所受之傷害非重等情，認原告2人請
      求之精神慰撫金各以150萬元為適當，應予准許，逾此部
      分之請求，尚屬過高，不應准許。
六、按保險人依本法規定給付之保險金，視為加害人或被保險人
    損害賠償金額之一部分；加害人或被保險人受賠償請求時，
    得扣除之。強制汽車責任保險法第32條定有明文。次按強制
    汽車責任保險法第32條之規定時，係因保險人之給付乃由於
    被保險人支付保險費所生，性質上屬於被保險人賠償責任之
    承擔或轉嫁，自應視為加害人或被保險人損害賠償金額之一
    部分，為避免受害人雙重受償，渠等於受賠償請求時，自得
    扣除之（最高法院94年度台上字第359號判決參照）。查原
    告2人本件車禍事故各領取強制汽車責任保險金75萬元，為
    原告所自承，揆諸前開說明，上開保險金應視予以扣除。故
    原告丙○○可請求之費用為1,195,304元（7304＋438000＋
    150 萬－75萬）；原告丁○○可請求之費用為75萬元（150
    萬－75萬）。
七、復按給付有確定期限者，債務人自期限屆滿時起，負遲延責
    任。給付無確定期限者，債務人於債權人得請求給付時，經
    其催告而未為給付，自受催告時起，負遲延責任。其經債權
    人起訴，或依督促程序送達支付命令，與催告有同一之效力
    。民法第229條第1、2項分別定有明文；又遲延之債務，以
    支付金錢為標的者，債權人得請求依法定利率計算之遲延利
    息。但約定利率較高者，仍從其約定利率；而應付利息之債
    務，其利率未經約定，亦無法律可據者，週年利率為百分之
    5。亦為同法第233條第1項及第203條所明定。查本件原告請
    求被告應賠償之金額，並未定有給付之期限，原告請求自起
    訴狀繕本送達被告之翌日起，按年息百分之5計算之利息，
    並未逾上開規定之範圍，自無不合；查原告上開訴狀繕本係
    於96年7月26日送達被告甲○○，於96年7月11日送達被告戊○○收受，有送達回證附卷可稽。從而，原告本於侵權行為
    損害賠償請求權之法律關係，請求被告連帶給付原告丙○○
    1,195,304元，連帶給付原告丁○○75萬元，及自送達翌日
    即被告甲○○自96年7月27日起至清償日止，被告戊○○自
    96年7月12日起至清償日止，按年息百分之5計算之利息部分
    ，為有理由，應予准許。原告等人逾上開範圍之請求，均為
    無理由，應予駁回。
八、原告陳明願供擔保，聲請宣告假執行或免為假執行，就原告
    等人勝訴部分經核無不合，爰分別酌定相當之擔保金額准許
    之。至於原告2人敗訴部分，則因訴之駁回而失所依附，不
    予准許。
九、本案事證已臻明確，兩造其餘主張陳述及所提之證據，均不
    影響本案判決，毋庸再予審酌，附此敘明。
十、訴訟費用裁判之依據：民事訴訟法第79條、第85條第1項但
    書、第2項。
中    華    民    國    97    年    1     月    28    日
                  民一庭法  官  馮保郎
以上正本係照原本作成
如對本判決上訴須於判決送達後20日內向本院提出上訴狀
中    華    民    國    97    年    1     月    28    日
                            書記官  王立梅


司法院資訊處製作；財團法人民間司法改革基金會備份。
